【裁判字號】    91,訴,1553
【裁判日期】    920527
【裁判案由】    贈與稅
【裁判全文】
臺北高等行政法院判決                            九十一年度訴字第一五五三號
                              .
    原      告  甲○○
    訴訟代理人  呂金貴律師
    被      告  財政部台北市國稅局
    代  表  人  張盛和（局長）
    訴訟代理人  乙○○
右當事人間因贈與稅事件，原告不服財政部中華民國九十一年四月二日台財訴字第○
九○○○六三五五三號訴願決定，提起行政訴訟。本院判決如左：
    主  文
原告之訴駁回。
訴訟費用由原告負擔。
    事  實
一、事實概要：
    原告於民國（下同）八十六年間，出售土地，得款新台幣（以下同）一一一、六
    ○六，四○六元，將其中六、○○○、○○○元，存入其女兒陳明玲之銀行帳戶
    ，及將二七、四四○、○○○元存入同居家屬林來枝之銀行帳戶，未依遺產及贈
    與稅法第二十四條規定辦理贈與稅申報，被告乃依查得資料，核定贈與總額三三
    、四四○、○○○元，淨額為三二、四四○、○○○元，應納稅額九、三三九、
    八○○元，並按應按稅額加處一倍罰鍰九、三三九、八○○元。原告不服，申經
    復查結果，未獲變更，提起訴願，經遭駁回，遂向本院提起行政訴訟。
二、兩造聲明：
  (一)原告聲明求為判決：
    1.訴願、復查決定及原處分均撤銷。
    2.訴訟費用由被告負擔。
  (二)被告聲明求為判決：
    原告之訴駁回，訴訟費用由原告負擔。
三、兩造之爭點：
    原告對其於八十六年間，將部分售地款存入其女兒陳明玲之銀行帳戶六、○○○
    、○○○元及同居家屬林來枝之銀行帳戶二七、四四○、○○○元，未依遺產及
    贈與稅法第二十四條規定辦理贈與稅申報一節，並無並不爭執，惟主張其係借貸
    ，並非贈與，且與林來枝亦非同居家屬云云。
  (一)原告主張之理由：
    1.被告認定「林來枝為原告之同居家屬」，與事實不符：
      原告之戶籍設於台北市○○區○○里○○鄰○○街二一巷九三號，林來枝之戶
      籍設於台北市○○區○○里○○鄰○○路十三之一號三樓，並無同居之事實，
      此有兩人各自設籍之戶籍謄本可稽，二人間並非親屬，亦非「同居家屬」之關
      係；縱林來枝與原告曾生有一子「陳俊伯（出生日期為：六十二年九月六日）
      」，原告當時已依法認領陳俊伯並予以扶養，迄今陳俊伯已為成年人且有行為
      能力，原告對其在未成年期間應負之法定義務已了，不得遽認為原告與林來枝
      有同居家屬之關係，更不能認定林來枝與原告兩人關係密切，或認定原告將金
      錢匯入林來枝帳戶即有刻意分次移轉資金之「贈與」事實。
    2.依行政法院（現改制為最高行政法院）七十七年度判字第一六○八號之判例意
      旨略為：按本件原告六十八年及七十一年給付李宗勇合計一、○○○、○○○
      元之款項，被告機關以原告之父李炎坤及李宗勇在宜蘭縣稅捐稽徵處談話筆錄
      內容認定係屬贈與之給付，核課原告贈與稅，固非無據。惟查：原告之父李炎
      坤於談話筆錄固「該資金係由其大哥．．．二哥李碩仁贈與一百萬元之記載」
      但其並非系爭款項給付法律關係之當事人，而李宗勇之談話筆錄，則僅供陳原
      告提供資金，並未言及贈與，能否僅以李炎坤片面言詞，即認原告有贈與一百
      萬元之事實？原告所稱李炎坤之談話筆錄「贈與」二字係誤寫，是否毫無足採
      ？均有待詳查審認。再原告於申請復查之初，即主張系爭款項純為信託李宗勇
      代其投資國內商業性質，並非贈與，嗣又提出由李宗勇書立暫寄存收款條及美
      國銀行匯款收入證明等件影本為證，被告機關於系爭款項乃屬贈與之事實既尚
      未能有效證明，而復以原告所提該等證據，或係訴願時始行提出，臨訟補證，
      或僅能證明存款之事實，不足資為系爭款項確屬寄存之證明云云為詞，未為深
      入調查，難謂已盡查證能事，本件究竟係金錢贈與？資金之提供？抑股份購置
      之信託？事實尚不明瞭，原處分遽予駁回原告復查之申請，不無率斷。
    3.林來枝於八十六年四月間因認投資聯邦銀行股票有利可圖，乃向原告借款，雙
      方於八十六年四月十五日簽訂有「約定書」，載明「立約定書人甲○○（甲方
      ）林來枝（乙方），雙方為借款投資聯邦銀行股票事宜，約定遵守條款如左：
      一、乙方認為目前聯邦銀行股價合理，具有投資之將來性，商請甲方在新台幣
      四千至五千萬元範圍內，能借予乙方購買該銀行之股票，並擬定於付款之六個
      月後，即在本年度第四季後出售股票時，陸續歸還上開借款予甲方。二、甲方
      應於上開額度範圍內，依照乙方之需要，並依乙方之要求按時撥款入乙方所指
      定之帳戶（即華南銀行內湖分行活儲000000000000林來枝帳戶）
      供乙方購買股票之用，但乙方不得挪為他用，如經發現他用，甲方即可要求乙
      方及時返還借款，並按銀行六個月期存款利率給付甲方利息賠償不得異議。三
      、乙方於借款六個月後出售股票，如有超過平均成本價時，應將超過部分之三
      成一併交付甲方，做為報酬金，乙方不得有異議。四、乙方每次付款購買股票
      ，應將股票登記帳戶存摺交付甲方過目證實，如有不實，甲方可拒付下次其餘
      款之借款，乙方不得異議，乙方如購買聯邦銀行以外之股票，應徵求甲方之意
      見或同意。五、乙方在未請求甲方撥付款項前，應預簽借據或本票交付甲方收
      執為憑。並作為將來結算之憑據，並按乙方還款金額退還乙方借據或本票。六
      、乙方每次出售股票時，應將帳戶存摺交付甲方過目，以為乙方應還甲方還款
      金額之憑據。七、本約定書雙方各執乙份為憑。原告與林來枝間係成立附條件
      之「消費借貸」關係，非「贈與」，原告如有贈與之意思，何需大費周章瞭解
      投資股票之詳細情況。被告如主張上開借款屬贈與，應依行政法院七十七年度
      判字第一六○八號之判例意旨，由被告提出有效證明。
    4.八十六年四月十六日起，林來枝陸續透過其在證券經紀商「寶來證券股份有限
      公司成功分公司」之帳戶○二○○一九─六，分別購入聯邦銀行之股票，並要
      求原告於其購買日之次日或第二日【按依交易習慣，係於交易日之「次日」（
      次日如為假日，則為假日後之翌日）辦理交割】匯款入其華南銀行內湖分行活
      儲000000000000帳戶，原告自八十六年四月十七日起至同年五月
      十五日止，計匯入林來枝在華南銀行內湖分行之活期儲蓄存款帳戶款項四千二
      百二十六萬五千元，此有林來枝女士買受聯邦銀行股票與原告匯款之明細表、
      寶來證券股份有限公司成功分公司「證券存摺」及華南銀行內湖分行「活期儲
      蓄存款存摺」可稽，林來枝並依約先書立「本票」三紙交付原告為憑；由於林
      來枝所借款項係陸續分次用於購買聯邦銀行之股票，自八十六年四月十六日起
      至八十六年五月十四日止共買近一、七五○、○○○股，每股平均約以二十四
      元左右購入，惟截至八十九年十二月份止，聯邦銀行股票之收盤價跌落至每股
      僅為五．六元左右，已虧損三千五百萬元，截至九十一年四月十一日止，聯邦
      銀行股票之收盤價上升至每股僅為六．一元，但仍虧損達三千一百萬餘元，致
      全部慘遭套牢均未出售，而未能如期還款；林來枝另於康和綜合證券股份有限
      公司內湖分公司開設「證卷存摺」帳戶，將其在寶來證券股份有限公司成功分
      公司「證卷存摺」中所有聯邦銀行之股票轉帳至康和綜合證券股份有限公司內
      湖分公司之「證卷存摺」帳戶，即目前股票均存於康和證券公司內湖分公司之
      帳戶中，此有該「證卷存摺」可稽；原告與林來枝基於信賴關係，依據約定，
      無論其買入或賣出該股票均需應將股票登記帳戶存摺交付原告過目證實，原告
      已可掌握其股票大致情形，至目前為止既已虧損三千一百萬餘元，原告與林來
      枝均認為不宜認賠賣出，改以長期投資方式持股，並嗣將來回漲時賣出還款，
      被告竟以「依市場交易慣例，如屬普通借貸，金主為了保本均會將股票押在其
      手中，如果股價跌破停損點勢必將股票殺初以求自保」云云，駁回原告之復查
      ，財政部亦維持此見解，顯然是以偏概全，蓋原告並非以借貸專供他人買賣股
      票之「金主」，不得等同視之。
    5.原告當時願借款給林來枝投資聯邦銀行股票，係因該銀行股價為合理，具投資
      價值，寄望林來枝能因股票價格上漲而雙方分享利益，故雙方當時並未約定應
      付利息（僅在林來枝將借款挪為他用時，才須按銀行六個月期存款利率給付利
      息予原告，作為賠償），而以「出售股票有超過平均成本價時，應將超過部分
      之三成交付原告」做為借款之代價，且原告既是借款給林來枝購買聯邦銀行股
      票，在林來枝尚未出售該股票之前，當然該股票仍為林來枝所有，而原告與林
      來枝均非專業之投資人，不懂何謂「停損點」，被告以「系爭股票迄今仍為林
      來枝所有」暨「至今無還款記錄及給付相對利息」「如股價跌破停損點勢必將
      股票殺出以求自保」等云云為辯，顯然不瞭解原告與林來枝「約定書」之約定
      內容，且為被告片面毫無根據之論點。
    6.林來枝與原告間之「約定書」雖訂明該等借款「擬定於付款之六個月後，在八
      十六年度第四季後出售股票，並陸續歸還借款」，但因林來枝自八十六年四月
      十六日起至八十六年五月十四日止所買進之聯邦銀行股票每股平均價約為二十
      四元左右，而截至被告查處本案之時（即八十九年十月三十日以財北國稅財字
      第八四八九二八五一六一號函及附件處分書核定原告「贈與財產」之事實，並
      處原告九百三十三萬九千八百元之罰鍰），聯邦銀行股票之股價已大幅跌落，
      致虧損不願賣出，迄今已拖延四年餘，原告因本案被誤認為贈與而與被告發生
      行政爭訟，原告與林來枝遂發生爭執，故因前開借款未能順利還款所生債之糾
      紛，業由林來枝向台北市內湖區調解委員會行調解程序，於九十二年一月六日
      達成協議為：「聲請人（即林來枝）於九十二年一月十五日先行還款二百五十
      萬元，其餘二千五百萬元自九十二年二月一日起，每半年各還五百萬元，迄還
      清為止，若其中一期未付，視同全部到期」；林來枝將其持有之聯邦銀行股票
      予以出售，忍痛虧損賣出，見康和綜合證券股份有限公司內湖分公司，合併買
      賣報告書暨交割憑單。並於九十二年一月二十八日將所得之價金一千一百一十
      萬元從彰化銀行匯還原告在華泰商業銀行內湖分行之帳戶，此亦有其在彰化銀
      行匯款回條可稽，足證林來枝與原告間確實是成立「消費借貸」之關係。
    7.原告匯入女兒陳明玲設於台北銀行帳戶六百萬元，因陳明玲於八十六年四月二
      日購買座落台北市○○路○段九一巷三七弄一號房屋價款八百四十二萬元，由
      於其僅籌足自備款二百四十二萬元，不足之數向原告暫借，言明將來賺錢後再
      分期償還，為人父母者見子女有財務上之困難，伸出援手乃為天經地義之事，
      並無贈與之行為與意思之合意，原告積蓄有限，並非富有，所出借之款項乃供
      嗣後養老所用，且原告共有子女七人並未分產，自不可能單獨贈與陳明玲高達
      六百元。原告匯借予女兒陳明玲購置房屋之款項，業據陳明玲於辦妥房地所有
      權過戶登記之後，設定抵押登記予原告，以擔保其將來還款之用，此亦有他項
      權利證明書及抵押權設定契約書影本各一份可稽，雖該抵押設定登記無利息之
      約定，但父女間提供無利息之借款乃屬正常。陳明玲分別已於九十二年四月二
      十二日由中國農民銀行國醫中心分行，匯款華泰銀行內湖分行甲○○帳戶五十
      萬元，於同年五月二日及五月五日，各匯款一百萬元，合計已償還二百五十萬
      元，餘款三百五十萬元將於近期內償還。如被告亦主張此項借款為贈與，應依
      行政法院七十七年度判字第一六○八號之判例意旨，提出有效證明。
    8.綜上所述，按「稱消費借貸者，謂當事人一方移轉金錢或其他代替物之所有權
      於他方，而約定他方以種類、品質、數量相同之物返還之契約」為民法第四百
      七十四條所規定，與遺產及贈與稅法第四條第二項所定「本法稱贈與，指財產
      所有人以自己之財產無償給予他人，經他人允受而生效力之行為」之情形不同
      ，被告及財政部遽認屬「贈與」之關係，其法律見解，原告自難信服。原告上
      開各匯入款項均為消費借貸款，並非贈與，請判決如原告訴之聲明云云。
  (二)被告主張之理由：
    1.按「凡經常居住中華民國境內之中華民國國民，就其在中華民國境內或境外之
      財產為贈與者，應依本法規定，課徵贈與稅。」「本法稱贈與，指財產所有人
      以自己之財產無償給予他人，經他人允受而生效力之行為。」為行為時遺產及
      贈與稅法第三條第一項及第四條第二項所明定。
    2.被告查得原告自八十六年四月十七日至八十六年五月六日止，陸續自其銀行帳
      戶匯款至其同居家屬林來枝在華南銀行內湖分行之活期儲蓄存款帳戶（帳號為
      000000000000）計二七、四四○、○○○元，案經被告函請林來
      枝提供該資金之用途說明，雖具文主張其係向原告借款用來購買聯邦銀行之股
      票，惟被告查得林來枝與原告生有一子，兩人關係密切，依華南銀行所提供銀
      行傳票紀錄顯示並非單筆存入受款人帳戶，顯有刻意分次移轉資金之嫌；又匯
      款給其女陳明玲六、○○○、○○○元，雖主張借貸，惟至調查時並無任何還
      款紀錄，被告認為此二事件均涉及二親等之間贈與，原告未依遺產及贈與稅法
      第二十四條規定辦理贈與稅申報，依查得資料核課贈與稅，並就應納稅額處以
      一倍之罰鍰。
    3.查卷附林來枝華南銀行活期儲蓄存款存摺及其寶來證券股份有限公司成功分公
      司、康和綜合證券股份有限公司內湖分公司之證券存摺，截至九十年八月底止
      ，林來枝僅將其存於寶來證券股份有限公司成功分公司一百七十萬股聯邦銀行
      股票，轉存康和綜合證券股份有限公司內湖分公司之證券存摺，此外即無任何
      進出紀錄。原告主張借予林來枝款項，係因股票套牢致未出售而無法還款乙節
      。查原告於八十六年間出售巨額土地，被告追查其售地款運用情形，發現其將
      部分售地款分次移轉至林來枝帳戶，供其購買股票，而系爭股票迄今仍為林來
      枝所有，且兩人關係密切，至今亦無任何還款紀錄及給付相對利息；況且依一
      般市場交易慣例，如屬普通借貸，金主為了保本均會將股票押在其手中，如果
      股價跌破停損點勢必將股票殺出以求自保。原告主張其並非金主當無此等行為
      云云，尚難證明其無贈與事實，被告依前揭法條規定認係贈與，並無不合；至
      主張匯入其女陳明玲設於台北銀行帳戶六百萬元之款項，係借其購屋並非贈與
      乙節，查系爭款項迄今已逾四年，同樣亦未提示任何還款之證明文件，所提示
      之他項權利證明書及抵押權設定契約書影本，遲至九十年一月二十九日始辦理
      登記，顯係臨訟彌縫，尚難執為本案有利論據，被告否准變更，亦無不當。
    4.按「除第二十條所規定之贈與外，贈與人在一年內贈與他人之財產總值超過贈
      與稅免稅額時，應於超過免稅額之贈與行為發生後三十日內，向主管稽徵機關
      依本法規定辦理贈與稅申報。」及「納稅義務人違反第二十三條或第二十四條
      之規定，未依限辦理遺產稅或贈與稅申報者，按核定應納稅額加處一倍至二倍
      之罰鍰；其無應納稅額者，處以九百元之罰鍰。」為行為時遺產及贈與稅法第
      二十四條第一項及第四十四條所明定。原告未依規定辦理贈與稅申報，被告依
      前揭規定，就應納稅額處一倍之罰鍰計九、三三九、八○○元，尚無不合。
    5.據上論述，原處分及所為復查、訴願決定均無違誤，請判決如被告答辯之聲明
      等語。
    理  由
一、本件原告出售土地，得款一一一、六○六、四○六元，自八十六年四月十七日起
    至同年五月六日止，陸續自其銀行帳戶匯款至其同居家屬林來枝在華南銀行內湖
    分行第000000000000帳號活期儲蓄存款帳戶，共計二七、四四○、
    ○○○元；又匯款給其女兒陳明玲六、○○○、○○○元，被告於九十年間對之
    調查，並無任何還款紀錄，被告遂依查得資料，核定原告八十六年贈與總額三三
    、四四○、○○○元，淨額為三二、四四○、○○○元，應納贈與稅額九、三三
    九、八○○元，並按應按稅額加處一倍罰鍰九、三三九、八○○元。
二、原告不服，訴稱因林來枝於八十六年間認為聯邦銀行當時之股價甚具投資價值，
    遂商請原告借款給其購買股票，並預定於借款六個月後陸續將股票出售並還款，
    售價若超過平均成本價時，應將超過部分之三成作為酬金，此有契約書及本票三
    紙為憑，原告與之亦非同居家屬。至其匯入女兒陳明玲設於台北銀行帳戶六百萬
    元之款項，係因其女兒於八十六年四月二日購買坐落於台北市○○路○段九一巷
    三七弄一號房屋價款八、四二○、○○○元，僅籌足自備款二、四二○、○○○
    元，不足之數向其暫借，已於九十年一月十九日提供上開房屋及土地供其設定抵
    押登記，林來枝於九十二年一月六日已與原告在台北市內湖區公所調解成立，同
    意自九十二年一月十六日起分期償還借款，足證此兩件事其均無贈與之意思表示
    及贈與事實云云。
三、按「凡經常居住中華民國境內之中華民國國民，就其在中華民國境內或境外之財
    產為贈與者，應依本法規定，課徵贈與稅。」「本法稱贈與，指財產所有人以自
    己之財產無償給予他人，經他人允受而生效力之行為。」分別為遺產及贈與稅法
    第三條第一項及第四條第二項所明定。本件原告於八十六年四月十七日至同年五
    月六日止，陸續自其銀行帳戶匯款至其同居家屬林來枝在華南銀行內湖分行第0
    00000000000帳號活期儲蓄存款帳戶，共計二七、四四○、○○○元
    ；另匯款給其女兒陳明玲六、○○○、○○○元等情，有各該匯款單附卷可稽，
    並為原告所不爭，事證至為明確。原告雖稱其係借貸關係，並以其與林來枝戶籍
    不在一處，否認其彼此間係同居家屬。惟查一般稱同居，乃指男女間在婚姻關係
    以外，彼此有親密關係，甚且育有子女之關係而言，此種親密關係並不以戶籍同
    在一處為限。本件原告與林來枝已育有一子，此有林來枝之戶籍謄本附在原處分
    卷可證，而至九十年間被告對之調查，林來枝及陳明玲均仍分文未還，此為原告
    所不爭，至於原告稱林來枝於九十二年一月六日與伊在台北市內湖區公所達成調
    解，同意自九十二年一月十六日起分期償還借款，及其女陳明玲於九十年一月十
    九日提供其購買之土地及房屋與其設定抵押擔保等各節，查被告機關業於於八十
    八年十二月三日即已致函原告開戶之華南銀行內湖分行，調查原告與林來枝帳戶
    間之資金流向，此有被告八十八年十二月三日財北國稅審二字第八八○四八九二
    ○號函影本附卷可稽，被告並於九十年對原告調查，原告於被告對之調查後，始
    與林來枝成立調解，分期償還借款，及原告之女陳明玲於九十年一月十九日提供
    其所有房屋及土地供其設定抵押擔保，顯係其知悉被告對之調查後，為規避贈與
    行為被查獲，所為彌縫之作，自不足作為其係借貸之證據，參酌其彼此間分別為
    同居或父女關係，關係至為密切，被告認其係屬贈與應無違一般經驗法則。從而
    ，原處分依查得資料，按上開條文之規定，核定原告八十六年贈與總額三三、四
    四○、○○○元，淨額為三二、四四○、○○○元，應納贈與稅額九、三三九、
    八○○元，並按應按稅額加處一倍罰鍰九、三三九、八○○元，於法並無不合，
    訴願決定予以維持，亦稱妥適，原告徒執前詞，訴請撤銷，為無理由，應予駁回
    。
據上論結，本件原告之訴為無理由，爰依行政訴訟法第九十八條第三項前段，判決如
主文。
中    華    民    國    九十二      年      五        月      二十七    日
                     臺 北 高 等 行 政 法 院   第 七 庭
                                           審 判 長 法  官  鄭小康
                                                    法  官  黃秋鴻
                                                    法  官  林金本
右為正本係照原本作成。
如不服本判決，應於送達後二十日內，向本院提出上訴狀並表明上訴理由，如於本判
決宣示後送達前提起上訴者，應於判決送達後二十日內補提上訴理由書（須按他造人
數附繕本）。
中    華    民    國    九十二      年      五        月      二十九    日
                                                    書記官  簡信滇


司法院資訊處製作；財團法人民間司法改革基金會備份。
